【裁判字號】    98,上更(一),13
【裁判日期】    980507
【裁判案由】    毒品危害防制條例
【裁判全文】
臺灣高等法院刑事判決              98年度上更(一)字第13號
上  訴  人  臺灣板橋地方法院檢察署檢察官
被      告  甲○○
選任辯護人  李富湧律師
上列上訴人因毒品危害防制條例案件，不服臺灣板橋地方法院94
年度訴字第1905號，中華民國94年11月30日第一審判決（起訴案
號：臺灣板橋地方法院檢察署94年度偵字第11945 號），提起上
訴，經判決後，由最高法院發回更審，本院判決如下：
    主  文
上訴駁回。
    理  由
一、公訴意旨略以：被告甲○○意圖營利，向綽號「小芳」之不
    詳姓名年籍女子以新臺幣(下同）25000元購入第二級毒品安
    非他命1兩並分裝後，即以每小包0.8公克1500元之價格，於
    94年6月中旬某日，在臺北縣三重市○路○街80巷25號4樓，
    出售第二級毒品安非他命予乙○○，因認被告涉犯毒品危害
    防制條例第4條第2項之販賣第二級毒品罪嫌云云。
二、按被告未經審判證明有罪確定前，推定其為無罪；犯罪事實
    應依證據認定之，無證據不得認定犯罪事實；又不能證明被
    告犯罪或其行為不罰者，應諭知無罪之判決，刑事訴訟法第
    154條、第301條第1 項分別定有明文。次按認定不利於被告
    之事實，須依積極證據，茍積極之證據本身存有瑕疵而不足
    為不利於被告事實之認定，即應為有利於被告之認定，更不
    必有何有利之證據，而此用以證明犯罪事實之證據，猶須於
    通常一般人均不至於有所懷疑，堪予確信其已臻真實者，始
    得據以為有罪之認定，倘其證明尚未達到此一程度，而有合
    理性之懷疑存在，致使無從為有罪之確信時，即應為無罪之
    判決，此有最高法院82年度臺上字第163 號判決、76年度臺
    上字第4986號、30年度上字第816 號等判例意旨可資參照，
    而依法治國家之刑事訴訟原則，檢察官除提起公訴外，尚須
    維持公訴，負有說服責任，其舉證責任之目的，係在充分證
    明被告確有如公訴所指之犯罪事實，從而其舉證責任應存在
    於刑事訴訟程序之全程，且於舉證不足以使法院產生有罪之
    確信時，為終局之舉證責任未盡，是故，於公訴程序中用以
    證明犯罪事實證據之蒐集、提出、及說服等責任在於檢察官
    ，刑事訴訟法第161條第1項規定檢察官就被告犯罪事實，應
    負舉證責任，並指出證明之方法，即明示斯旨，至於修正前
    刑事訴訟法第163條第1項及修正後刑事訴訟法第163條第2項
    關於法院調查證據之規定，乃指法院應於訴訟當事人舉證之
    範圍內，依職權或聲請，循刑事訴訟法第164 條以下關於證
    據調查之程序及方法而為調查，以將檢察官及其他當事人之
    舉證轉換為法院之證據認知，究明證據之證據能力與證明力
    ，最高法院91年臺上字第4091號判決謂：「當事人固得聲請
    法院調查證據，而法院為發見真實，亦得依職權調查證據，
    僅於維護公平正義或對被告之利益有重大關係之事項，始應
    依職權調查之，修正刑事訴訟法第163 條第1、2項定有明文
    。故法院於當事人主導之證據調查完畢後，認為事實未臻明
    白，而卷內復有其他足認為有助於發現真實又足以影響判決
    結果之證據存在，且有調查之可能者，固得依職權調查證據
    ，但並無蒐集證據之義務；蒐集證據乃職司追訴犯罪之檢察
    官之職責，事實審法院調查證據之範圍仍以案內存在之證據
    為限。」暨92年臺上字第128號判例謂：「刑事訴訟法第161
    條已於91年2月8日修正公布，修正後同條第1 項規定：檢察
    官就被告犯罪事實，應負舉證責任，並指出證明之方法。因
    此，檢察官對於起訴之犯罪事實，應負提出證據及說服之實
    質舉證責任。倘其所提出之證據，不足為被告有罪之積極證
    明，或其闡明之證明方法，無從說服法官以形成被告有罪之
    心證，基於無罪推定之原則，自應為被告無罪判決之諭知。
    」洵屬的論，可供參考。
三、訊據被告甲○○堅決否認有何販賣第二級毒品安非他命犯行
    ，辯稱：伊與乙○○間為舊識，伊疑因先前曾與其爭吵，致
    遭其誣指販賣毒品，伊住處於94年7 月11日為警搜出之48小
    包安非他命，係伊為供己吸食，於被查獲前二天即94年7 月
    9 日向綽號「小芳」之人購得者，非供販賣之用等語。公訴
    人認被告甲○○涉有上揭販賣第二級毒品安非他命罪嫌，無
    非以以證人乙○○於警詢中之證詞、扣案安非他命48小包及
    分裝袋等，為其主要論據。
四、經查：
（一）證人乙○○於警詢中固供證：「我最近1次約94年6月中旬
      晚上前往他（按指甲○○）住處三重市○路○街80巷25號
      號4樓直接向他買，我是向他買安非他命價錢為新臺幣150
      0元，重量約0.8公克。」云云（見94年度偵字第11945 號
      卷第15頁），偵查中證人乙○○隨即翻異前詞結證稱：「
      （問：有無向甲○○買過毒品？）沒有。」、「（提示警
      詢筆錄問：對警詢筆錄有無意見？）我不是如此說。不實
      在，他（指警員）自己打字後給我簽名。」等語（見同上
      偵卷第66頁），於原審審理時猶結證稱：伊只見過被告一
      面，不認識被告，警察問伊毒品何來伊係供稱向阿偉拿的
      ，警詢筆錄有關指證被告販賣毒品安非他命之事，係到分
      局時警察將筆錄寫好，再交由伊簽名，被告並未販賣毒品
      予伊等語（見原審卷第103頁至第106頁）。足見證人即乙○○於警詢所為之供證，與其於審判中結證內容顯有不符
      。
（二）證人乙○○上開警詢中之供證，對於本案被告甲○○而言
      ，屬審判外之陳述，除法律有規定者外，不得作為證據，
      刑事訴訟法第159條第1項定有明文。又證人乙○○於警詢
      中不利於本案被告甲○○之供證，既與其於原審結證所述
      者不符，則其先前於警詢中之供證，自須具有較可信之特
      別情況，且為證明犯罪事實存否者，方得作為證據，此觀
      諸刑事訴訟法第159之3規定即明。所稱「具有可信之特別
      情況」，指該陳述之外部情況就諸多狀況而為觀察，足認
      其陳述之經過未受其他外力影響，虛偽陳述之危險性不高
      ，縱係因未經當事人反對詰問而做成，仍得承認其有證據
      能力。證人乙○○上開警詢中之供證，係其於94年7月7日
      以犯罪嫌疑人身分接受司法警察調查時所為之陳述。依刑
      事訴訟法第100條之2準用同法第100條之1第1 項規定，司
      法警察詢問犯罪嫌疑人，除有急迫情形且經記明筆錄者外
      ，應全程連續錄音；必要時，並應全程連續錄影。又筆錄
      內記載之被告陳述與錄音或錄影之內容不符者，其不符合
      之部分不得做為證據。立法目的，在於建立警詢筆錄之公
      信力，並擔保詢問程序之合法正當；亦即在於擔保犯罪嫌
      疑人對於詢問之陳述，係出於自由意志及筆錄所載與其陳
      述相符。準此，證人乙○○於94年7月7日以犯罪嫌疑人身
      分接受司法警察調查時所為之陳述，是否全程錄音及其內
      容如何，非但與司法警察對於乙○○所為調查有無違背法
      定程序有關，亦為觀察乙○○於上開警詢中所為不利於本
      案被告甲○○之供證，是否具有可信之特別情況之重要依
      憑。矧證人乙○○事後對於警詢筆錄之製作過程有所質疑
      ，並否認其內容之真實性，自有明瞭警詢錄音內容之必要
      。惟檢察官及原審均曾調取乙○○上開警詢之錄音帶實施
      勘驗，皆未發現其內有何錄存詢問乙○○過程之音訊，有
      臺灣板橋地方法院檢察署94年8 月31日勘驗筆錄（見同上
      偵卷第97頁）及原審94年11月1 日勘驗筆錄（見原審卷第
      117 頁）在卷可憑，顯無從依據客觀之錄音跡證觀察證人
      乙○○警詢中之供證是否具有可信之特別情況。證人即製
      作乙○○上開警詢筆錄之偵查員丙○○雖迭於偵查及原審
      結證謂其於詢問乙○○之過程中曾全程錄音，於原審中尚
      稱乙○○之陳述出於自由意志，詢問過程採一問一答之方
      式等語（見同上偵卷第85頁、原審卷第129頁至第132頁）
      ；然其為該筆錄之製作者，是否全程錄音及其內容如何，
      攸關其有無遵守法定程序及辦案績效，難期其為何不利於
      己之陳述，本即不宜僅以其上開證言，即遽認乙○○警詢
      中之供證具有可信之特別情況。雖然自形式上觀察，被告
      確於乙○○接受警詢後，方受搜索，並為警扣得槍枝及毒
      品等違禁物，此情固可徵表乙○○警詢筆錄中關於被告涉
      及槍、毒之記載尚非無稽，然此屬內容本身之可信性，乃
      證明力之問題，非屬證據能力之範疇，仍不能據以擔保該
      記載確實出於乙○○其人任意而真摯之陳述。況且乙○○
      警詢筆錄製作時間始於94年7月7日1時45分許，止於同日2
      時5 分許，歷時20分鐘，由偵查員丙○○詢問並自己以打
      字方式製作，此據乙○○警詢筆錄載明（見同上偵卷第13
      頁至第14頁），並經證人丙○○於原審結證時確認無誤，
      其並陳明自己之打字速度一分鐘3、40 字等語（見原審卷
      第132頁至第133頁）。惟扣除權利告知等例行事項及格式
      化之文字，點算乙○○警詢筆錄字數，約在1200字左右，
      證人丙○○即便僅專注於打字，以其打字速度，亦需30至
      40分鐘方能完成，遑論其尚須發問，並聽取、整理受訊者
      之回答，亦需耗費相當時間，則其實無於20分鐘即完成該
      筆錄之可能。倘非其自證打字速度有誤，即不能排除預先
      製作之可能性，尤徵該筆錄所載陳述之可信性堪虞。此外
      ，復查無其他證據足認證人乙○○於警詢中所為陳述，未
      受其他外力影響，確具有可信之特別情況，無從依刑事訴
      訟法第159之3規定例外賦與該審判外陳述證據能力，自不
      能以證人乙○○警詢中之供證資為不利於被告事實認定之
      論據。
（三）被告於94年7月11日為警搜索，固扣得分裝袋1包及安非他
      命48小包（見同上偵卷第24頁），扣案安非他命經送鑑驗
      結果，其成分為甲基安非他命，毛重共計36.8公克，鑑驗
      使用0.016公克，有臺灣檢驗科技股份有限公司CH/2005/A
      0545號濫用藥物檢驗報告存卷可考（見原審卷第119 頁）
      ，惟上開扣案毒品係被告於94年7 月11日為警查獲前數日
      （於本院稱前2 日）為供己吸食所購入者，非供販賣之用
      ，迭據被告於偵查、原審、本院前審及本院本次審理時供
      認不移（見同上偵卷第40頁、第61頁、原審卷第26頁、第
      138頁至第139頁、本院前審卷第50頁反面及本院98年4 月
      16日審判筆錄），核與證人翁瑞祺偵查中結證所述相符（
      見同上偵卷第62頁）。被告為警查獲時所採之尿液經送臺
      灣檢驗科技股份有限公司檢驗呈施用甲基安非他命之陽性
      反應，亦有該公司出具之濫用藥物尿液檢驗報告附卷可參
      （見原審卷第64頁）。而被告基於施用第二級毒品安非他
      命之概括犯意，自94年4月初起某日起至94年7月11日止，
      連續在其臺北縣三重市○路○街80巷25號4 樓租屋處施用
      安非他命多次之犯行，業據臺灣板橋地方法院94年度易字
      第797號判決判處罪刑確定，94年7月11日為警搜扣獲之分
      裝袋1 包及安非他命48小包，亦附隨於上開判決相關主刑
      之宣告，併予諭知沒收銷燬，有臺灣板橋地方法院94年度
      易字第797 號刑事判決、本院被告前案紀錄表等存卷可稽
      。已徵被告辯稱上開扣案物品非供販賣，係供己吸食毒品
      之用，尚非無憑。此外，公訴人指稱被告係於94年6 月中
      旬販賣安非他命予乙○○，惟被告為警搜索之時間係於94
      年7 月11日，相距近月，所扣得之毒品又為甲基安非他命
      而非安非他命，復無積極事證足認扣案甲基安非他命係基
      於營利之意圖而販入，非僅供己吸食之用，或購入時間早
      於94年6 月中旬，而為賣出予乙○○後所餘者，扣案分裝
      袋又屬尋常可購得之物，本有其適當之用途，非專供販賣
      毒品分裝所用之物，自亦難以扣案物品證明被告有何販賣
      第二級毒品犯行。
五、施用毒品者所稱其向某人買受毒品之指證，不得作為有罪判
    決之唯一證據，仍須調查其他必要之證據，以察其是否與事
    實相符，為最高法院歷來所持之見解，良以毒品買受者之指
    證，其憑信性於通常一般人已有所懷疑，尚難確信其為真實
    。況依毒品危害防制條例第17條之規定，其供出毒品來源而
    破獲者，復得減輕其刑，則其指證之真實性猶有疑慮，是施
    用毒品者之指證，其真實性有待其他必要證據加以補強。茲
    所謂必要之補強證據，固不以證明販賣毒品犯罪構成要件之
    全部事實為必要，但以與施用之指證具有相當之關聯性為前
    提，其經與施用者之指證綜合判斷，已達於通常一般人均不
    致有所懷疑，而得確信施用者之指證為真實者，始得為有罪
    之認定，此為無罪推定原則之必然推演（最高法院87年度台
    上字第3182號及93年度台上字第6750號等判決意旨參照）。
    本件公訴人認被告涉犯販賣第二級毒品罪嫌，無非以施用毒
    品者乙○○警詢中不利於被告之指證，為其主要論據。惟證
    人乙○○警詢中不利於被告之指證既無證據能力，又乏其他
    相當之證據足認被告有何販賣第二級毒品犯行，自應為無罪
    之諭知，以昭審慎。原審以依現存之證據資料，不能證明被
    告確有公訴人所起訴之販賣第二級毒品犯行，而為無罪之諭
    知，核無不合。公訴人未提出其他補強證據，猶以乙○○警
    詢中之供證具有證據能力及證據力，提起上訴，請求撤銷改
    判有罪，非有理由，其上訴應予駁回。
據上論結，應依刑事訴訟法第368條，判決如主文。
本案經檢察官楊秀蘭到庭執行職務。
中    華    民    國    98    年     5    月     7    日
                  刑事第十二庭審判長法  官  蔡永昌
                                    法  官  施俊堯
                                    法  官  蔡新毅
以上正本證明與原本無異。
如不服本判決，應於收受送達後十日內向本院提出上訴書狀，其
未敘述上訴之理由者並得於提起上訴後十日內向本院補提理由書
（均須按他造當事人之人數附繕本）「切勿逕送上級法院」。
                                    書記官  楊秋鈴
中    華    民    國    98    年    5     月    8     日


司法院資訊處製作；財團法人民間司法改革基金會備份。
